臺灣雲林地方法院刑事判決　　　　　　　 96年度訴字第122號
公　訴　人　臺灣雲林地方法院檢察署檢察官
被　　　告　乙○○
上　一　人
選任辯護人　蕭敦仁律師
被　　　告　甲○○○
　　　　　　丙○○
上列被告等因偽證案件，經檢察官提起公訴（95年度偵字第4182
號），本院判決如下：
    主  文
乙○○連續犯偽證罪，處有期徒刑陸月，減為有期徒刑月。
甲○○○犯偽證罪，處有期徒刑肆月，減為有期徒刑貳月。
丙○○無罪。
    事  實
一、乙○○、甲○○○為夫妻關係，2 人於94年間均為居住於雲
    林縣二崙鄉大華村之人。緣鍾合郎（所涉投票行賄部分，業
    經判處無罪確定）於94年間曾登記參選雲林縣二崙鄉鄉長，
    並有於94年6 月中旬某日，載運貼有「我感恩鍾合郎有情有
    義端午佳節快樂」字樣之醬油禮盒10餘箱，至其2 人位於雲
    林縣二崙鄉○○村○○路27之1 號住處，將醬油禮盒交付予
    乙○○、甲○○○及當時在場之丙○○，請渠等將醬油禮盒
    分送給大華村第1 鄰至第8 鄰之村民，乙○○、甲○○○、
    丙○○3 人遂依門牌號碼順序，將上開禮盒分送大華村村民
    。詎乙○○、甲○○○均明知鍾合郎有於上開時、地載送醬
    油禮盒至其上開住處，委託其2 人及丙○○代為分送醬油禮
    盒之事實，乙○○竟基於偽證之概括犯意，先於95年3 月21
    日上午9 時10分許，本院審理94年度選訴字第7 號被告鍾合
    郎違反公職人員選舉罷免法案件時，在本院刑事第5 法庭，
    以證人身分，供前具結，就鍾合郎有無前往其上開住處分送
    醬油禮盒，即涉及鍾合郎是否構成投票行賄罪之與案情有重
    要關係事項，虛偽證稱：當時來送醬油禮盒的人，不是鍾合
    郎，是1 個穿著莊稼衣服，50幾歲的人送的，說是要做功德
    的，叫我分給其他人用云云，足以影響國家司法權之正確行
    使；復於95年6 月26日上午9 時10分許，本院審理95年度選
    訴字第6 號被告甲○○○、丙○○等人違反公職人員選舉罷
    免法等案件時，在本院刑事第3 法庭，以證人身分，供前具
    結，就上開醬油禮盒是否係鍾合郎分送，涉及被告甲○○○
    、丙○○等人是否構成投票行賄、投票受賄罪之與案情有重
    要關係事項，虛偽證述：醬油禮盒是1 個人說要做功德送的
    ，並不是鍾合郎送的云云，亦足以影響國家司法權之正確行
    使。而甲○○○亦基於偽證之犯意，於95年3 月22日下午2
    時10分許，本院審理94年度選訴字第7 號被告鍾合郎違反公
    職人員選舉罷免法案件時，在本院刑事第5 法庭，以證人身
    分，供前具結，就鍾合郎有無分送醬油禮盒之與案情有重要
    關係事項，虛偽證述：去年有人來送醬油禮盒，送醬油的人
    體格瘦瘦、矮矮的，不是像在庭被告鍾合郎的體格，我有看
    到送醬油禮盒人的背影，確定不是當庭的鍾合郎，因為那個
    人瘦瘦的，而鍾合郎是胖胖的云云，足以影響國家司法權之
    正確行使。
二、案經臺灣雲林地方法院檢察署檢察官簽分偵查起訴。
    理  由
壹、被告乙○○、甲○○○有罪部分：
一、訊據被告乙○○、甲○○○對其有於本院上開案件審理時，
    分別為上開證言之事實固坦承不諱，惟均矢口否認有何偽證
    犯行，被告乙○○辯稱：我沒有說謊，之前調查站講的都是
    照實說，後來到檢察官這邊跟鍾合郎對質，才知道那個不是
    鍾合郎送的，那是做功德的；被告甲○○○辯稱：那時我是
    聽乙○○講的，我都是老實講的云云。被告乙○○之辯護人
    則為其辯護稱：被告乙○○在歷次的證述，都是依照在調查
    站、檢察官、法官面前應訊當時候的理解來回答，不生偽證
    問題，縱然認為被告乙○○就醬油禮盒是否為鍾合郎所送，
    有虛偽證述，但是賄選成立必須就醬油禮盒的贈送與鍾合郎
    投入選舉有牽連關係，鍾合郎違反選罷法案件已經法院判決
    無罪確定，就醬油禮盒是否為鍾合郎所送，顯然與案情無重
    要關係，被告乙○○並不該當偽證之構成要件。經查：
    (一)被告乙○○於本院94年度選訴字第7 號被告鍾合郎違反公
      職人員選舉罷免案件審理時，有以證人身分，供前具結而
      為：當時來送醬油禮盒的不是鍾合郎，是1 個穿著莊稼衣
      服，50幾歲的人送的，說是要做功德的，叫我分給其他人
      用之證言；於本院審理95年度選訴字第6 號被告甲○○○
      、丙○○等人違反公職人員選舉罷免法案件時，以證人身
      分，供前具結後，為：醬油禮盒是1 個人說要做功德送的
      ，並不是鍾合郎送的之證言；被告甲○○○於本院94年度
      選訴字第7 號被告鍾合郎違反公職人員選舉罷免案件審理
      時，有以證人身分，供前具結後，為：去年有人來送醬油
      禮盒，送醬油的人體格瘦瘦、矮矮的，不是像在庭被告鍾
      合郎的體格，我有看到送醬油禮盒的人背影，確定不是當
      庭的鍾合郎，因為那個人瘦瘦的，而鍾合郎是胖胖的等證
      言，業據被告乙○○、甲○○○坦承不諱，並有本院94年
      度選訴字第7 號95年3 月21日、95年3 月22日審判筆錄及
      被告乙○○、甲○○○出具之證人結文各1 份（本院94年
      選訴第7 號卷第11-23 、37頁）、本院95年度選訴字第6
      號95年6 月26日審判筆錄及被告乙○○出具之證人結文各
      1 份（本院95年選訴第6 號卷第1-15頁、本院卷第120 頁
      ）在卷可稽；另鍾合郎於94年間曾登記參選雲林縣二崙鄉
      鄉長，鍾合郎及被告甲○○○、丙○○等人其因上開醬油
      禮盒所涉之投票行賄、投票受賄罪嫌，業經法院判決無罪
      確定，亦有臺灣高等法院臺南分院95年度選上訴字第561
      號、95年度選上訴更（一）字第505 號、96年度選上訴字
      第128 號刑事判決書、本院95年度選訴字第6 號刑事判決
      書各1 份在卷足憑，上開事實應堪認定。
    (二)被告乙○○、甲○○○於本院上開案件審理時所為證言，
      均為虛偽陳述：
      1.被告乙○○於94年9 月21日警詢時已供稱：我與鍾合郎
        係朋友關係，在我住處查獲的醬油禮盒，是鍾合郎在端
        午節過後約1 星期左右之某日白天，由鍾合郎本人獨自
        駕駛車輛，載運上述醬油禮盒約10餘箱，至我家親自交
        給我的，我將醬油轉送給大華村第1 鄰到第8 鄰村民，
        鍾合郎僅有向我表示該批醬油係其要送給大華村的村民
        ，請我轉送，我與鍾合郎有遠親關係，不好推辭，所以
        才幫他送。我於6 月間接到鍾合郎所致贈之上述醬油禮
        盒後，便於晚間與甲○○○及丙○○，3 人利用2 個晚
        上的時間分送給大華村第1 鄰到第8 鄰之村民（偵卷第
        40-41 頁）；於94年9 月21日偵查中供稱：我與鍾合郎
        有一點親戚關係，這1 、2 年我才認識鍾合郎，在我住
        處扣得大同醬油禮盒25組，是鍾合郎拿給我的，約在端
        午節過後約1 星期左右之某日白天，由鍾合郎本人駕駛
        他自己的車輛，載運上述醬油禮盒至我家親自交給我的
        ，他拿了10幾箱醬油給我，1 箱12盒，鍾合郎說端午節
        要感謝村民，要我幫他發，鍾合郎拿醬油禮盒給我時，
        有甲○○○、丙○○在場，鍾合郎有拿給丙○○幾箱醬
        油禮盒，我有看到她在搬，當時鍾合郎有跟我說要請丙○○發醬油禮盒給我們大華村4 、5 鄰的村民，大華村
        1 、2 、3 鄰是我發的，4 、5 鄰是丙○○發，6 、7
        、8 鄰是我、甲○○○、丙○○3 個人一起發的，端午
        節過後1 個禮拜左右就發了，發了2 天，每天1 小時等
        語（偵卷第42-45 頁）。
      2.被告甲○○○於94年9 月21日警詢時陳稱：我之前不認
        識鍾合郎，今年端午節過後，鍾合郎本人到我家拜訪帶
        大同醬油禮盒，依據二崙鄉大華村電話簿所記載戶數叫
        我發放，總共幾箱我忘記了，因為這件事我才認識鍾合
        郎，我與鍾合郎只是朋友關係，在我住處查獲的大同醬
        油禮盒25盒，是鍾合郎拿去我家委託我發放給大華村村
        民剩下的，大華村1 至3 鄰、6 至8 鄰，我與乙○○、
        丙○○都逐戶發送完畢（偵卷第50-51 頁）；於94年9
        月21日偵查中供稱：和鍾合郎只是鄰居關係，沒有親戚
        關係，在今年端午節過後，鍾合郎本人到我家拜訪並攜
        帶大同醬油禮盒，他往年都沒有送禮過，今年突然來送
        禮，依照二崙鄉大華村電話簿所記載戶數叫我發放，總
        共幾箱我忘記了，是因為這件事我才認識鍾合郎，我與
        鍾合郎只是朋友關係。鍾合郎叫我向選民說：過去曾經
        擔任鄉長，期間受選民疼愛，送這些禮盒是要感謝大家
        ，大華村1 至3 鄰、6 至8 鄰，我與乙○○、丙○○都
        逐戶發送完畢等語（偵卷第52-53 頁）。
      3.證人丙○○於94年9 月21日警詢時亦稱：我大約是在今
        年端午節之後取得醬油禮盒，是鍾合郎在乙○○住處將
        醬油禮盒親手送給我，但我當時接受醬油時，不知道他
        是鍾合郎，乙○○即告知送我醬油的人，是前二崙鄉長
        鍾合郎，當時我在乙○○住處泡茶時，鍾合郎駕駛私人
        轎車至乙○○住處，鍾合郎當時在車上拿了約10大箱醬
        油禮盒下來給乙○○，由於乙○○不是大華村在地出生
        ，與大華村民較為不熟，所以我陪同乙○○及其妻子甲○○○在二崙鄉大華村一起贈送前述醬油禮盒，我們送
        的醬油禮盒上皆貼有「我感恩鍾合郎有情有義端午佳節
        快樂」字樣，所以大華村村民應該都知道是鍾合郎送的
        （偵卷第45頁背面至第46頁背面）；於94年9 月21日偵
        查中證稱：醬油確實是鍾合郎載到乙○○家的，頭趟是
        鍾合郎開轎車載來的，後來他有沒有再載來，我就沒有
        看到了，他交代乙○○幫忙分送，鍾合郎載來時，我人
        在乙○○家裡面跟乙○○的太太泡茶，鍾合郎他就把乙○○叫到門口說這些醬油拜託你送給人家沾肉粽，乙○○說這樣好嗎，鍾合郎又說這沒有關係，這不犯法，鍾
        合郎離開後，乙○○就說他剛搬來，不太認識這裡，乙○○說我在這裡生長就較熟就拜託我幫忙分送等語（偵
        卷第47頁背面至第49頁背面）。
      4.被告乙○○、甲○○○、丙○○於94年9 月21日警詢、
        偵查中受訊問時，均一致稱醬油禮盒係鍾合郎所送，而
        此送醬油禮盒之人若不認識被告乙○○、甲○○○，豈
        會隨意將大量醬油禮盒送至其住處，並信任被告乙○○
        、甲○○○會幫忙分送他人，被告乙○○又豈會願意在
        毫無任何代價之情形下，與被告甲○○○、丙○○花費
        時間及力氣分送此來路不明之醬油禮盒予同村村民？再
        被告乙○○於94年9 月21日檢察官訊問時，曾證稱：「
        （鍾合郎他住在那裡？）大同那裡，距離幾公里」等語
        （偵卷第44頁），而觀臺灣高等法院臺南分院95年度選
        上訴字第561 號判決書中，當事人欄之被告鍾合郎確實
        設籍於雲林縣二崙鄉○○村○○路，足認被告乙○○與
        鍾合郎2 人確實相識，前往被告乙○○上開住處贈送醬
        油禮盒之人確為鍾合郎一情，應堪認定。被告乙○○、
        甲○○○事後翻異前詞，證稱送醬油禮盒之人並非鍾合
        郎，顯係為避免自身及鍾合郎受到刑事處罰之不利益，
        而故意為不實之陳述。
    (三)又按刑法上之偽證罪，不以結果之發生為要件，一有偽證
      行為，無論當事人是否因而受有利或不利之判決，均不影
      響其犯罪之成立，而該罪所謂於案情有重要關係之事項，
      則指該事項之有無，足以影響於裁判之結果者而言；又證
      人於供前或供後具結而就案情有重要關係事項，故為虛偽
      陳述，其犯罪即成立。至於其虛偽陳述，法院已否採為裁
      判或檢察官據為處分之基礎，或有無採為基礎之可能，皆
      於偽證罪之成立無影響（最高法院71年臺上字第8127號判
      例、76年度臺上字第5252號判決意旨參照）。被告乙○○
      、甲○○○於本院審理上開案件時，明知鍾合郎有載送醬
      油禮盒至其上開住處，委託其2 人及丙○○代為分送醬油
      禮盒之事實，卻就醬油禮盒來源翻異前詞改稱：醬油禮盒
      並非鍾合郎所送云云，而鍾合郎於94年間既登記參選雲林
      縣二崙鄉鄉長，則醬油禮盒是否為鍾合郎所送，涉及到鍾
      合郎有無「交付」賄賂及被告甲○○○、丙○○有無「交
      付」或「收受」賄賂，上開事項屬於犯罪構成要件之一，
      就此為虛偽陳述，足以影響裁判結果，自屬於案情有重要
      關係之事項，雖上開被告鍾合郎及被告甲○○○、丙○○
      等人所涉違反公職人員選舉罷免法案件仍受無罪之判決，
      但仍無解於被告乙○○、甲○○○偽證犯行之成立。綜上
      ，本件事證明確，被告乙○○、甲○○○偽證犯行均堪認
      定，應依法論科。
二、核被告乙○○、甲○○○所為，均係犯刑法第168 條之偽證
    罪。又被告乙○○行為後，刑法已於94年1 月7 日修正、94
    年2 月2 日公布，並於95年7 月1 日施行，其中刑法第56條
    連續犯之規定，業已刪除，此刪除雖非犯罪構成要件之變更
    ，但顯已影響行為人刑罰之法律效果，自屬法律有變更，比
    較新舊法結果，以適用修正前之刑法連續犯之規定論以1 罪
    較為有利，被告乙○○先後2 次偽證犯行，係分別在本院94
    年度選訴字第7 號被告鍾合郎違反公職人員選舉罷免法及本
    院95年度選訴字第6 號被告甲○○○、丙○○違反公職人員
    選舉罷免法案件中為之，其犯罪時間相近，所犯構成要件相
    同，顯係基於概括犯意反覆實施，為連續犯，應依修正前刑
    法第56條之規定論以1 罪，並加重其刑。爰審酌被告乙○○
    、甲○○○2 人所為對司法審判之正確性產生危害，且浪費
    國家司法資源，其犯罪之目的、手段，及其等犯後均否認犯
    行等一切情狀，分別量處如主文所示之刑。末查被告乙○○
    、甲○○○2 人之犯罪時間，均在96年4 月24日以前，合於
    減刑條件，2 人均應依中華民國96年罪犯減刑條例第2 條第
    1 項第3 款之規定，減其刑期2 分之1 。
三、公訴意旨另以：被告乙○○於94年10月14日，在臺灣雲林地
    方法院檢察署檢察官被告鍾合郎違反公職人員選舉罷免法案
    件訊問時，虛偽證述：「（檢察官問：醬油禮盒是不是鍾合
    郎拿給你的？）不知道，我是打開後才知道裡面寫鍾合郎。
    」、「（檢察官問：送醬油來的人，有沒有說醬油是什麼用
    途？）是人家說要做功德，所以就收下了」、「（檢察官問
    ：那天送醬油給你，是不是鍾合郎？）不是。」云云，而對
    於案情有重要關係之事項，故為不實之陳述，因認被告此部
    分亦涉犯刑法第168 條之偽證罪嫌。惟：
    (一)按證人恐因陳述致自己或與其有刑事訴訟法第180 條第1
      項關係之人受刑事追訴或處罰者，得拒絕證言，刑事訴訟
      法第181 條定有明文。證人此項拒絕證言權，與被告之緘
      默權，同屬其特權，旨在免除證人因陳述不實而受偽證之
      處罰、或不陳述而受罰鍰處罰，而陷於困境。為確保證人
      此項拒絕證言權，刑事訴訟法第186 條第2 項規定，法院
      或檢察官有告知證人之義務。如法院或檢察官未踐行此項
      告知義務，而告以具結之義務及偽證之處罰並命朗讀結文
      後具結，無異剝奪證人此項拒絕證言權（最高法院94年度
      臺上字第4913號判決意旨參照）。
    (二)查被告乙○○於94年10月14日雖以證人身分，在鍾合郎被
      訴違反公職人員選舉罷免法案件接受檢察官訊問，經檢察
      官諭知具結之義務及偽證之處罰，並命證人朗讀結文後具
      結等情，有該次結文附於該次訊問筆錄在卷可稽（偵卷第
      6-7 、10頁）。然檢察官於該次訊問被告乙○○時，並未
      告知其得拒絕證言，則不論被告乙○○在該次偵訊時所為
      證言內容如何，既缺乏檢察官告知得拒絕證言之程序，該
      次所為證言即難遽依刑法第168 條偽證之罪責相繩。被告
      乙○○於94年10月14日檢察官偵查時偽證之犯行，尚屬不
      能證明，就此部分原應為被告乙○○無罪之諭知，惟因公
      訴人起訴之此部分事實，如成立犯罪與本院認為有罪之被
      告乙○○在本院94年度選訴字第7 號被告鍾合郎違反公職
      人員選舉罷免法案件審理時之偽證部分事實，具有裁判上
      一罪關係，爰不另為無罪之諭知。
貳、被告丙○○無罪部分：
一、公訴意旨略以：被告丙○○於95年3 月22日下午2 時10分許
    ，於本院審理94年度選訴字第7 號被告鍾合郎違反公職人員
    選舉罷免法案件時，以證人身分出庭作證，供前具結後，虛
    偽證述：「（辯護人問：你知道紙箱的醬油禮盒是從何而來
    ？）不知道」、「（辯護人問：乙○○夫婦有跟你說紙箱從
    何而來嗎？）有，乙○○有跟我說是人家拿來做功德的。」
    、「（辯護人問：那個送紙箱來的人，你有遇到嗎？）我沒
    遇到。」、「（辯護人問：為何在檢察官那邊說，送紙箱到
    乙○○家中時，當時現場有四個人，有乙○○夫婦、鍾合郎
    和你？）那個人我是聽乙○○說的，我沒有看到。」、「（
    檢察官問：9 月21日的偵查筆錄你說，鍾合郎他就把乙○○
    叫到門口說，這些醬油拜託你拿給人家沾粽子。你到底有無
    看到鍾合郎這個人？）我確實沒有看到。」云云，以上開言
    辭，對於前揭案件案情有重要關係之事項，故為不實陳述，
    因認被告丙○○涉犯刑法第168 條之偽證罪嫌。
二、按犯罪事實應依證據認定之，無證據不得認定犯罪事實。又
    不能證明被告犯罪者，應諭知無罪之判決，刑事訴訟法第15
    4 條第2 項、第301 條第1 項分別定有明文。次按刑事訴訟
    法第161 條已於91年2 月8 日修正公布，其第1 項規定：檢
    察官就被告犯罪事實，應負舉證責任，並指出證明之方法。
    因此，檢察官對於起訴之犯罪事實，應負提出證據及說服之
    實質舉證責任。倘其所提出之證據，不足為被告有罪之積極
    證明，或其指出證明之方法，無從說服法院以形成被告有罪
    之心證，基於無罪推定之原則，自應為被告無罪判決之諭知
    （最高法院92年臺上字第128 號判例意旨參照）。又刑法第
    168 條之偽證罪，係以證人於案情有重要關係之事項，故意
    為虛偽之陳述為構成要件，而所謂「虛偽之陳述」，必須行
    為人以明知不實之事項，故為虛偽之陳述，始為相當；質言
    之，必須行為人主觀上明知反於其所見所聞之事項，故意為
    不實之陳述而言，如上訴人就其聽聞而為證述，或因誤會或
    記憶不清而有所錯誤，因欠缺犯罪故意，均與故為虛偽陳述
    之犯罪構成要件有間，不能以本罪相繩（最高法院81年度臺
    上字第1330號、92年度臺上字第4895號判決意旨參照）。
三、本件公訴意旨認被告丙○○涉有上揭罪嫌，係以被告丙○○
    於94年9 月21日調查站筆錄、臺灣雲林地方法院檢察署94年
    9 月21日訊問筆錄、本院94年度選訴字第7 號於95年3 月22
    日之審判筆錄各1 份為其所憑之論據。訊據被告丙○○堅決
    否認有何偽證犯行，辯稱：我都是聽乙○○講的，我不知道
    那個是誰等語。經查：被告丙○○於94年9 月21日警詢時供
    稱：我當時接受醬油時，不知道該人即為鍾合郎，鍾合郎離
    開後，乙○○即向我告知送我醬油的人是欲參選二崙鄉長鍾
    合郎（偵卷第46頁）；於94年9 月21日偵查中亦供稱：當時
    有4 個人在場，乙○○夫婦、鍾合郎和我，但那時我還不認
    識鍾合郎，以前有聽過鍾合郎的名字，但是沒有見過本人等
    語（偵卷第48頁），均一致稱先前並不認識鍾合郎，是由被
    告乙○○告知該人為鍾合郎。而起訴意旨所指被告丙○○偽
    證之內容為：乙○○有跟我說醬油是人家拿來做功德的，我
    沒有遇到送紙箱的人，那個人是我聽乙○○說的，我沒有看
    到等語（本院94年選訴字第7 號卷第26-30 頁），觀被告丙○○之證言內容，其中部分內容係聽被告乙○○所言，部分
    內容係證稱其沒看到、沒遇到送紙箱來的人，被告丙○○僅
    係就其聽聞而為證述，或否認有看到人，是被告丙○○是否
    明知其所證稱之上開事項內容不實而具有偽證之故意，尚有
    疑義，自應為被告有利之認定。
四、綜上所述，本件公訴人所提出之證據，不足為被告丙○○有
    罪之積極證明，無從說服本院以形成被告丙○○有罪之心證
    ，依前揭條文及判例意旨，應為被告丙○○無罪判決之諭知
    。
據上論斷，應依刑事訴訟法第299 條第1 項前段、第301 條第1
項前段，刑法第2 條第1 項前段、第168 條，修正前刑法第56條
，中華民國96年罪犯減刑條例第2 條第1 項第3 款、第7 條，判
決如主文。
本案經檢察官丁○○到庭執行職務。
中　　華　　民　　國　　96　　年　　7 　　月　　30　　日
                  刑事第三庭  審判長法  官 劉 國 賓
                                    法  官 廖 淑 華
                                    法  官 王 素 珍
以上正本證明與原本無異。
如不服本判決，應於判決收受後10日內，向本院提出上訴狀（須
附繕本）。
                                    書記官 吳 伊 婷
中　　華　　民　　國　　96　　年　　7 　　月　　30　　日
附錄本案論罪科刑法條：
中華民國刑法第168條
（偽證罪）
於執行審判職務之公署審判時或於檢察官偵查時，證人、鑑定人
、通譯於案情有重要關係之事項，供前或供後具結，而為虛偽陳
述者，處7 年以下有期徒刑。
